【裁判字號】    99,訴,884
【裁判日期】    990728
【裁判案由】    分割共有物
【裁判全文】
臺灣高雄地方法院民事判決               99年度訴字第884號
原      告  乙○○
訴訟代理人  黃金龍律師
複代理人    郭正鵬律師
被      告  辰○○
            辛○○
            卯○○
            壬○○
            庚○○
            己○○
            癸○○
            戊○○
            丙○○
            丑○○
            寅○○
            子○○○
受告知訴訟人  合作金庫商業銀行股份有限公司
法定代理人  丁○○
訴訟代理人  甲○○
上列當事人間請求分割共有物事件，本院於民國99年7 月8 日言
詞辯論終結，判決如下：
    主  文
原告與被告共有坐落高雄縣梓官鄉○○段七二一地號之土地（地
目旱，面積二七四九四點三一平方公尺），按如附表一及附圖所
示之方案分割。
原告其餘之訴駁回。
訴訟費用由兩造負擔，負擔比例如附表二所示。
    事實及理由
一、本件被告經合法通知，無正當理由均未於最終言詞辯論期日
    到場，核無民事訴訟法第386 條所列各款情形，爰依原告之
    聲請，由其一造辯論而為判決。
二、受告知訴訟人合作金庫商業銀行股份有限公司於本院告知訴
    訟後，雖曾委任訴訟代理人甲○○聲請閱卷，但未以書狀表
    明理由及訴訟程度提出於本院，尚難認為有依民事訴訟法第
    66條參加訴訟之行為，惟該銀行經本院依法告知訴訟及通知
    辯論期日後，仍未具狀參加訴訟，依民事訴訟法第67條之規
    定，視為於得行參加訴訟時已參加訴訟。
三、原告主張：坐落高雄縣梓官鄉○○段721 地號土地（地目旱
    ，面積27497.31平方公尺，下稱系爭土地）為兩造所共有，
    各人所有應有部分均如附表二所示。兩造就系爭土地已分管
    多年，並無不能分割之協議，且依使用目的亦無不能分割之
    情形，因被告丑○○、寅○○應有部分遭訴外人中國農民銀
    行股份有限公司（已由合作金庫商業銀行股份有限公司合併
    ，下稱合作金庫銀行）假扣押，致兩造無法協議分割。爰依
    民法第823 條規定請求分割，並聲明：( 一) 原告與被告共
    有坐落高雄縣梓官鄉○○段721 地號之土地分割方案如附表
    一及附圖所示。( 二) 合作金庫商業銀行股份有限公司就被
    告丑○○及寅○○所有座落高雄縣梓官相梓平段721 地號土
    地上，高雄縣岡山地政事務所90年8 月28日岡資馬字第2531
    0 號收件，依高雄地方法院高貴民春90執全字第2791號函辦
    理假扣押登記，限制範圍：4660/28800，於90年8 月28 日
    之限制登記，移存於如附表一第C 、H 項所示被告丑○○及
    寅○○受分配之土地上。( 三) 訴訟費用由被告連帶負擔。
四、被告均未於言詞辯論期日到庭陳述，惟前均以書面表示同意
    原告所提分割方案。
五、本院之判斷：
（一）按「各共有人，除法令另有規定外，得隨時請求分割共有
      物。但因物之使用目的不能分割或契約訂有不分割之期限
      者，不在此限。」，新修正民法第823 條第1 項定有明文
      。經查，系爭土地為二造所共有，渠等應有部分各如附表
      二所示，且兩造對系爭土地並無不為分割之約定，亦無因
      使用目的或法令限制而不能分割之情形存在，是以原告訴
      請裁判分割系爭土地，於法並無不合，應予准許。
（二）次按共有物之分割，應由法院依民法第824 條為適當之分
      配，不受當事人主張之拘束，並應參酌當事人之聲明、共
      有物之性質、經濟效用及全體共有人利益等公平決定之，
      且共有人相同之數不動產，除法令另有規定外，共有人得
      請求合併分割，合先敘明。茲將分割方案詳述如下：
      經查，系爭土地地目旱，面積達27497.31平方公尺，四周
      均為農地，北臨城隍巷，對外有約六公尺寬之道路為對外
      聯絡道路；偏東側近中央位置有一條水泥通道與城隍巷垂
      直，供系爭土地南側他人土地進出使用，約一點五公尺寬
      。系爭土地上現有種植農作物、蔬菜及小稻。土地上除有
      三間可拆除置放農具之鐵皮屋工寮外，並無其他地上物等
      情，有系爭土地之土地謄本及本院99年5 月20日現場勘驗
      筆錄1 份在卷可查，核與原告所述系爭土地現為兩造分管
      使用種植等情相符。本院考量上開土地使用現狀，認為系
      爭土地之共有人雖達13人，但土地面積廣大，倘以如附圖
      及附表一所示分割方案予以原物分割，並無土地細分以致
      耕作不便，減少產量之情形，亦無分割後分筆土地未達2,
      500 平方之法令禁止分割情形。又上開分割方案以各人現
      行分管位置配合各人應有部分所應得之面積，作南北向之
      分配，亦有利農耕，且可避免因分管與分配土地位置不同
      ，導致分割後需交換土地使用之不便，且此均為兩造所不
      爭執之分割方案，故本院考量兩造之分割意願、系爭土地
      之經濟規模、使用現狀等情狀，認為採如附表一及附圖所
      示之分割方案，可達公平及促進最大經濟利益之目的。爰
      判決系爭土地之分割方案如主文所示。
（三）又被告丑○○、寅○○2 人就系爭土地之應有部分（合計
      4660/28800）現為本院執行處以本院高貴民春90執全字第
      2791號函按理假扣押登記，並經地政機關於90年8 月28日
      以岡資馬字第25310 號為假扣押登記，此有土地謄本1 份
      在卷可查。按裁判分割，係法院基於公平原則，決定適當
      之方法分割共有物，不發生有礙執行效果之問題，假扣押
      債權人不得主張分割方案對之不發生效力；且債務人應有
      部分經實施查封後，因裁判分割，其權利即集中於分割後
      之特定物，此為債務人原有權利在型態上之變更，當為查
      封效力所及，此有最高法院72年度台上字第2642號判例可
      參，且假扣押執行名義之效力僅及於債務人，而不及於其
      他土地共有人，故系爭土地分割後，合作金庫銀行所實施
      之假扣押登記亦應轉載於被告丑○○、寅○○二人分配取
      得之土地上，無待贅言，並無於判決主文另行諭知轉載之
      必要。故原告請求類推適用新修正民法第824 條之1 第1
      項、第2 項第3 款「共有人自共有物分割之效力發生時起
      ，取得分得部分之所有權。」、「應有部分有抵押權或質
      權者，其權利不因共有物之分割而受影響。但權利人經共
      有人告知訴訟而未參加者，其權利移存於抵押人或出質人
      所分得之部分」等規定，判決中另行諭知假扣押應轉載於
      被告丑○○、寅○○所分配部分云云，即屬
      無起訴之必要
      ，應予駁回。
六、末按分割共有物本質上並無訟爭性，由本院斟酌何種分割方
    案較能增進共有物之經濟效益，並兼顧兩造之利益，以決定
    適當之分割方法，故兩造本可互換地位，由任一共有人起訴
    請求分割，均無不可，實質上並無所謂何造勝訴敗訴之問題
    ，故本件訴訟費用應由兩造按其應有部分比例分擔，始屬公
    允，乃判決如主文第3 項所示。
七、據上論結，原告之訴為一部有理由、一部無理由，依民事訴
    訟法第80條之1 、第385 條第1 項前段，判決如主文。
中    華    民    國    99    年    7     月    28    日
                    民事鳳山分庭法  官  吳文婷
以上正本係照原本作成。
如不服本判決，應於送達後20日內，向本院提出上訴狀並表明上
訴理由，如於本判決宣示後送達前提起上訴者，應於判決送達後
10日內補提上訴理由書（須附繕本）。
中    華    民    國    99    年    7     月    28    日
                                書記官  林仕興
附表一：共有人分配表
┌──┬────┬──────┬──────┬────┐
│編號│受分配人│分割後標示  │面積㎡      │權利狀態│
├──┼────┼──────┼──────┼────┤
│A   │子○○○│721         │1,718.39    │單獨所有│
├──┼────┼──────┼──────┼────┤
│B   │卯○○  │721-A001    │2,577.59    │單獨所有│
├──┼────┼──────┼──────┼────┤
│C   │丑○○  │721-A002    │2,224.37    │單獨所有│
├──┼────┼──────┼──────┼────┤
│D   │戊○○  │721-A003    │2,515.54    │單獨所有│
├──┼────┼──────┼──────┼────┤
│E   │壬○○  │721-A004    │2,469.71    │單獨所有│
├──┼────┼──────┼──────┼────┤
│F   │辰○○  │721-A005    │2.406.71    │單獨所有│
├──┼────┼──────┼──────┼────┤
│G   │癸○○  │721-A006    │1,933.19    │單獨所有│
├──┼────┼──────┼──────┼────┤
│H   │寅○○  │721-A007    │2,224.37    │單獨所有│
├──┼────┼──────┼──────┼────┤
│I   │己○○  │721-A008    │1,994.29    │單獨所有│
├──┼────┼──────┼──────┼────┤
│J   │辛○○  │721-A009    │1,718.39    │單獨所有│
├──┼────┼──────┼──────┼────┤
│K   │乙○○  │721-A010    │1,288.8     │單獨所有│
├──┼────┼──────┼──────┼────┤
│L   │丙○○  │721-A011    │1,288.8     │單獨所有│
├──┼────┼──────┼──────┼────┤
│M   │庚○○  │721-A012    │3,134.16    │單獨所有│
└──┴────┴──────┴──────┴────┘
附表二：共有人對系爭土地全部持分應有部分暨應負擔訴訟費用
┌────┬──────────┬──────────┐
│所有權人│對系爭土地持分之比例│應負擔訴訟費用比例  │
├────┼──────────┼──────────┤
│子○○○│18/288              │同左                │
├────┼──────────┼──────────┤
│卯○○  │27/288              │同左                │
├────┼──────────┼──────────┤
│丑○○  │2330/28800          │同左                │
├────┼──────────┼──────────┤
│戊○○  │2635/28800          │同左                │
├────┼──────────┼──────────┤
│壬○○  │2587/28800          │同左                │
├────┼──────────┼──────────┤
│辰○○  │2521/28800          │同左                │
├────┼──────────┼──────────┤
│癸○○  │2025/28800          │同左                │
├────┼──────────┼──────────┤
│寅○○  │2330/28800          │同左                │
├────┼──────────┼──────────┤
│己○○  │2089/28800          │同左                │
├────┼──────────┼──────────┤
│辛○○  │18/288              │同左                │
├────┼──────────┼──────────┤
│乙○○  │1350/28800          │同左                │
├────┼──────────┼──────────┤
│丙○○  │1350/28800          │同左                │
├────┼──────────┼──────────┤
│庚○○  │3283/28800          │同左                │
└────┴──────────┴──────────┘

司法院資訊處製作；財團法人民間司法改革基金會備份。
